【裁判字號】    92,上訴,337
【裁判日期】    920603
【裁判案由】    偽造文書等
【裁判全文】
臺灣高等法院刑事判決                            九十二年度上訴字第三三七號
    上  訴  人
    即  被  告  甲○○
    選任辯護人  王麗仁律師
                王元勳律師
右上訴人，因偽造文書案件，不服臺灣臺北地方法院，九十年度訴字第七九０號，中
華民國九十一年十二月十八日第一審判決（起訴案號：臺灣臺北地方法院檢察署八十
九年度偵字第二三二二０號），提起上訴，本院判決如左：
    主  文
原判決撤銷。
甲○○共同行使偽造私文書，足以生損害於他人，累犯，處有期徒刑月，如易科罰
金，以佰元折算壹日。
偽刻之「乙○○」印章壹個及偽造於和信ON  LINE服務申請表上「乙○○」印文壹枚
均沒收。
    事  實
一、甲○○於民國八十四年間因違反商標法案件，經原審法院判處有期徒刑六月，於
    八十五年四月二十三日易科罰金執行完畢；仍不知悔改，因於八十八年四月至六
    月間，在台北市○○區○○街一三號三樓「尤加利美容院」受僱擔任副理一職，
    而於八十八年五月十三日十四時許，接待前往該店消費之顧客乙○○，並於乙○○消費完畢後，遊說乙○○繳交新台幣（下同）三萬元，加入為該店會員，然乙○○表示身上並無足夠款項，甲○○即要求乙○○先將
    即於乙○○返家取款之際，將乙○○之
    後取款前來換回
    尤加利美容院」內不詳姓名成年男性員工，基於偽造私文書之共同犯意聯絡，推
    由該名員工先至不詳處所利用不知情之人，盜刻乙○○名義之印章一個，再連同
    乙○○之
    橋市○○路一○五號鑫揚興業有限公司（下稱鑫揚公司），蓋用該盜刻之乙○○
    印章，而偽造乙○○名義之「和信ＯＮ ＬＩＮＥ服務申請表」之私文書，提出申
    請行動電話門號0000000000號，足以生損害於乙○○之權益。甲○○
    並於八十八年五月十七日，於另一顧客丁○○至上址「尤加利美容院」消費時，
    因丁○○要求甲○○須留下聯絡電話以供聯繫，甲○○並於紙條上書寫前開以乙○○名義申請之行動電話號碼0000000000號而查獲上情。
二、案經臺灣臺北地方法院檢察署檢察官自動檢舉偵查起訴。
    理  由
一、訊據上訴人即被告甲○○固坦承有收取乙○○交付之
    使偽造私文書犯行，辯謂：伊未共同參與，卻被利用成為犯罪集團脫身之代罪羔
    羊等語，且於原審中辯稱：伊沒有去申請乙○○名義之電話，當天乙○○把身分
    證放在店裡面，乙○○就離開，美容師幫他服務，假設金額是幾千塊，我說幾千
    元再加入多少錢，就可以加入公司會員，所以他才留證件，可以讓之前服務的金
    額做保留，他離開之後，他說下午要來辦會員，我把
    台作業，後來乙○○來了，他用現金辦理結帳，櫃台就將證件拿給我，我拿還給
    他，我把證件交給櫃台，證件就一直放在抽屜裡面，直到乙○○來時，也是由櫃
    台小姐從抽屜拿出來；電話費由公司在繳，伊不知道是盜用人家
    云云。
二、惟查：
（一）證人乙○○未同意或授權他人以其名義去辦理和信行動電話，亦沒有交付印章
      等情，業據證人乙○○於本院及偵審中指述在卷，並有偽冒乙○○名義之「和
      信ＯＮ ＬＩＮＥ服務申請表」影本及其
      順福證稱：「我約中午十二點左右進入該店，小姐進來服務之後，中間就有人
      進來收費，何人我不記得，之後我錢不夠，進來收費之男子問我有沒有提款卡
      ，該男把我的提款卡拿去領錢，我發現我原本二萬多元只剩幾百元，我就與他
      們在房間內爭執，之後甲○○進來，帶我至另一個房間談，他說那個房間是他
      的位置，他說公司有會員卡制可以辦卡，當時已經扣到二萬元多，還欠三萬元
      ，於是甲○○要我把
      拿三萬元，等我再回到尤加利時，大約五點多，我到當時現場有警察臨檢，我
      就在現場等候，警察走之後，甲○○又帶我至他的辦公室，我把三萬元拿給他
      ，他把
      二至三個小時」「我交三萬元給被告時，他把錢拿出房間，回來時就把我的身
      分證及會員卡一起交給我，所以我
      」「．．．我確定他是帶我進一個房間裡面，完全沒有在櫃台前面」等語（見
      原審九十一年一月二十三日訊問筆錄），核與其在偵查中之指證相符；依證人
      乙○○上開證詞，八十八年五月十三日其至尤加利美容院消費當日，證人乙○○係將其
      係被告甲○○交還，是被告甲○○於取得乙○○之
      實上之保管支配關係，且當時是被告甲○○與證人乙○○接洽，乙○○離開該
      美容院至返回開美容院僅有二至三小時之時間，第三人自無法知悉證人乙○○
      有留下
      係由被告影印留存，應可認定，被告辯謂將前開
      採信。
（二）依卷附「和信ＯＮ ＬＩＮＥ服務申請表」上之記載（附於八十九年偵字第二三
      二二○號偵查卷第三十九頁），該申請表係於八十八年五月十三日晚上十時三
      十分許前往申請，而證人即鑫揚公司承辦人員邱素幸於原審調查時證稱已不記
      得何人與其接洽，亦沒有見過被告等語（見原審九十一年五月十五日訊問筆錄
      ），證人即鑫揚公司負責人詹沐垣亦證稱不知道係何人以乙○○名義申請電話
      等語（見同上同日訊問筆錄）；是尚無法認定係被告親自前往辦理行動電話之
      申請。惟查，依前開「和信ＯＮ ＬＩＮＥ服務申請表」上帳單地址登載為台北
      市○○街十三號三樓，即為尤加利美容院之公司址，顯見該行動電話之申請係
      供尤加利美容院使用，如前所述，因為留存
      乙○○接洽而知悉
      予尤加利店內不詳姓名男性員工，於八十八年五月十三日晚上十時三十分許，
      持往鑫揚公司辦理該電話之使用，被告明知未經乙○○授權或同意，而提供乙○○之
（三）被告於原審中辯稱行動電話Ｚ000000000號門號，於八十八年五月十
      三日前，已由「尤加利美容院」店方提供，平時皆置於櫃台處由「總機」負責
      接聽，於八十八年四月下旬即已供營業上收訊使用一節，經查：（１）經原審
      函查和信電訊股份有限公司，該公司函覆：「乙○○名下之00000000
      00門號為月租型門號，未開通前無法發話亦無法受話，故八十八年五月十三
      日前並無通話紀錄」，有和信公司九十一年九月二十三日函附卷可憑；（２）
      證人乙○○於偵查中雖指稱被告甲○○於八十八年五月十三日當日有留和信０
      ９２７之電話給他，惟於原審訊問時已改稱伊不記得號碼，伊不確定是０９２
      ７，伊沒有記等語（見原審九十一年一月二十三日訊問筆錄），是被告所辯行
      動電話Ｚ000000000號門號，於八十八年五月十三日前，已由「尤加
      利美容院」店方提供使用，尚難認為可採，公訴人認定被告於八十八年五月十
      三日當日有留下該行動電話門號予證人乙○○之事實，尚有誤會。另查，被告
      甲○○於八十八年五月十七日於證人丁○○前往尤加利美容院消費時，確已開
      始使用該行動電話號碼，並留下書寫該電話號碼並署名「呂副理」之紙條予證
      人丁○○，有紙條影本一張附卷可憑（附於八十八年偵字第一八二三六號卷第
      十七頁），被告自承上開電話號碼及呂副理之字跡為其本人書寫（見本院九十
      一年十月十六日訊問筆錄），足認被告於申請該行動電話門號後，亦有使用該
      門號之事實，益證被告有共同參與偽冒他人名義申請行動電話之犯行。
（四）被告於原審中請求函調0000000000號行動電話於八十八年五月十三
      日至八十八年七月三十一日之通聯紀錄，因已逾保存期限，無法提供查詢資料
      ，有和信電訊股份有限公司九十一年一月八日函附卷可憑；證人曾鳳儀經原審
      訊以：「（如果客人留下
      留下
      訊以：「（被告有無將客人之
      帶金錢不夠而押證件時，被告是否會將證件交給櫃台保管？）我沒有遇到這種
      事」等語（見原審九十一年八月十四日訊問筆錄）；被告再度聲請調查之證據
      及傳喚之證人所為證詞，均難援引為有利於被告之認定，附此敘明。
三、核被告所為前開犯行，足以生損害於乙○○之權益，係犯刑法第二百十六條、第
    二百十條之行使偽造私文書罪。被告以自己共同犯罪意思，與尤加利美容院內某
    不詳姓名成年男性員工事先共謀上開犯行，推由該名員工為之，均為共同正犯（
    大法官會議釋字第一０九號解釋參照）。利用不知情之人盜刻乙○○名義之印章
    一個，乃間接正犯。其等偽造印章及蓋用偽印文，為偽造私文書之一部，不另論
    罪。又其等偽造私文書之低度行為，已為行使偽造私文書之高度行為所吸收，亦
    不另論罪。查被告於八十四年間因違反商標法案件，經原審法院判處有期徒刑六
    月，於八十五年四月二十三日易科罰金執行完畢，有本院刑案紀錄簡覆表在卷可
    憑，被告於前受有期徒刑執行完畢五年內再犯本件有期徒刑以上之罪，應依累犯
    規定，加重其刑。查被告行為後，刑法第四十一條業於九十年一月十日修正公佈
    施行，於同年月十二日生效，關於易科罰金之要件業經修正為同法條第一項前段
    「犯最重本刑為五年以下有期徒刑以下之刑之罪，而受六個月以下有期徒刑或拘
    役之宣告，因身體、教育、執業、家庭之關係或其他正當事由，執行顯有困難者
    ，得以一元以上三元以下折算一日，易科罰金」，是比較新舊法結果，以新法有
    利於被告，應依刑法第二條第一項前段適用裁判時之法律，依修正後刑法第四十
    一條第一項前段規定，諭知易科罰金之折算標準。偽刻「乙○○」印章一枚，並
    無證據證明其已滅失；及偽造於「和信ＯＮ ＬＩＮＥ服務申請表」「乙○○」印
    文一枚，均應依刑法第二百十九條諭知沒收。
四、公訴意旨另以：被告甲○○因「尤加利美容院」規定，招攬顧客參加為會員者可
    抽取二至三成之獎金，而意圖為自己不法之所有，於八十八年五月十七日另一顧
    客丁○○至上址「尤加利美容院」消費時，以「呂副理」名義出面接待，明知丁○○消費金額僅為八千四百元，竟利用丁○○係以信用卡簽帳付款之機會，另行
    刷製一紙金額為五萬八千元之簽帳單，並在該簽帳單上偽造丁○○之署押，而偽
    造丁○○名義之五萬八千元簽帳單，再向丁○○偽稱無法將簽帳單顧客存根聯正
    本給予丁○○，而僅交付金額為八千四百元之簽帳單存根聯影本，足以生損害於
    丁○○及發卡之台新國際商業銀行，嗣因丁○○要求甲○○須留下聯絡電話以供
    聯繫，甲○○乃告知所使用之上開0000000000號行動電話，事後甲○○再透過「尤加利美容院」將上開偽造之五萬八千元簽帳單持向信用卡發卡銀行
    請款，使發卡銀行陷於錯誤而如數將款項撥付，再由「尤加利美容院」將獎金撥
    付與甲○○，而丁○○至八十八年六月十日接獲發卡銀行帳單明細表，發覺有異
    ，報警查獲上情，始知受騙，因認被告涉犯刑法第二百十條、第二百十六條行使
    偽造私文罪嫌及第三百三十九條第一項之詐欺取財罪嫌云云。訊據被告甲○○堅
    詞否認右揭偽造「丁○○」名義簽帳單詐欺取財之犯行，辯稱：伊沒有盜刷丁○○之信用卡，公司規定經理及店長以上才可以刷卡，副理不能動那個刷卡機等語
    ；經查：
（一）證人丁○○證稱：「（你何時看到被告？）在臨檢完畢，小姐說特別服務要加
      錢，呂先生那時才進來。（當時被告進來後跟你如何介紹？）小姐說要特別服
      務的話要加八千到一萬元，後來我說我沒有這麼多預算，小姐才請呂先生進來
      ，後來我與被告調協價錢，被告說總共要八千元是特別的，後來小姐幫我做按
      摩。（你信用卡何時交付？給何人？）我跟呂先生斡旋之後，小姐又幫我按摩
      十幾分之後，小姐說要先買單，我說我沒有這麼多錢，我要先刷卡，我把信用
      卡交給小姐，我也有簽字，上面金額是八千四百元，可是我沒有收到刷卡的收
      執聯，我當場發現，我請小姐請他們主管來處理，後來呂先生就出來，我說請
      他們給我一張資料，他才將收執聯影印一份給我，金額也是八千四百元。（你
      是否將信用卡交給羅文雯？）對」等語（見原審九十一年四月十七日訊問筆錄
      ）；核與其於警訊及偵查中所證相符；而證人羅文雯證稱：「（八十八年五月
      十七日時，你在何處上班？）尤加利美容院」「（當天你有無幫丁○○先生服
      務？）有」「（當天信用卡郭先生交給何人？）第一次是拿給我，我只知道我
      拿帳單給郭先生時，郭先生要求要收據，我沒有，所以我找呂先生出面，後來
      我都在休息室，後來我就不清楚了」「（當天你拿到郭先生信用卡後，你將信
      用卡交給何人？）我只知道我交給櫃台」「（你為何在檢察官訊問時，稱將信
      用卡交給被告？）因為我們公司規定我們不能自己刷卡，我們不是將信用卡交
      給副理或櫃台，時間過很久了，後來是呂先生進去跟郭先生談」等語（見原審
      同上同日訊問筆錄）；依證人丁○○及當日為丁○○服務之小姐羅文雯所證當
      日之情節，證人丁○○於案發當日係將信用卡交給為其服務之小姐羅文雯，並
      非交給被告，而於該服務小姐羅文雯交還信用卡時，未交還收執聯，被告甲○○始出面處理；雖證人羅文雯於偵查中證稱其將信用卡交予被告（見八十九年
      度偵字第二三二二○號偵查卷第六頁反面），惟於原審訊問時則改稱其交給櫃
      台或副理，是證人前後所述已不一致，且其就取得信用卡後有無看櫃台刷卡，
      是否站在櫃台旁邊等問題，均已忘記為詞為證，自難僅憑其於偵查中之指證，
      即遽認被告為當日盜刷證人丁○○五萬八千元消費帳單信用卡之人。又證人羅
      文雯另證稱：「（你為何在檢察官訊問那時，稱將信用卡交給被告？）因為當
      時事情是被告處理的，事情過了很久，之前來開庭時有一個叫明潔的，她說她
      看到被告與另一個小姐在做刷卡動作，我問她為何不講，她就搖搖頭」，惟如
      前所述，證人羅文雯本身有接觸該信用卡，亦係利害關係人，其為撇清關係，
      所為證詞已有偏頗之虞，且經證人謝明潔證稱：「（九十年一月十七日檢察官
      訊問時，你是否曾經告知羅文雯盜刷丁○○信用卡之事？）我沒有跟她講這個
      ，事情隔那麼久我也不認識告她的那個人，我怎麼確定誰盜刷告他的那個人」
      「（羅文雯稱你看到被告與另一個小姐在刷卡的動作？）那要問她，我真的不
      知道，我沒有這樣講，我會那樣說是說平常我看到的刷卡動作，因為主櫃台在
      刷卡，而不是說被告去盜刷他人卡片」等語（見原審九十一年八月十四日訊問
      筆錄）；依上開調查結果，仍難認定被告甲○○確有盜刷證人丁○○金額五萬
      八千元之信用卡簽帳單。
（二）另被告於原審聲請傳喚證人曾鳳儀、謝明潔、丙○○、陶君涵等人，經查，證
      人曾鳳儀證稱其工作內容為櫃台接電話工作，客人出來付現金，我們就收錢，
      如果是信用卡，不一定是我們收，有時是美容師拿出來刷卡，伊有看過被告使
      用過刷卡機，因為刷卡機放在櫃台上面等語（見原審九十年十二月十三日訊問
      筆錄）；又於原審訊以：（被盜刷之五萬八千元簽帳單是由何人經手）我不清
      楚」等語；證人謝明潔證稱伊曾任職「尤加利美容院」，擔任總機，伊只接電
      話，沒有結過帳等語（見原審九十年十二月十三日訊問筆錄）；證人丙○○證
      稱：伊任職尤加利美容院擔任總機，伊不知道到底何人收錢，總機不可能碰到
      錢等語（見原審九十年十二月十三日訊問筆錄）；證人江佳樺證稱伊曾在尤加
      利美容院任職二、三個月，伊曾經看過甲○○刷過卡，甲○○跟客人談妥之後
      ，由他來刷卡，都是他全權處理，我們沒有插手，他會把報表拿過來自己寫等
      語（見原審九十一年一月二十三日訊問筆錄）；其等證詞均無法直接確認證人
      丁○○五萬八千元之簽帳單為被告甲○○所盜刷，亦難認被告有意圖為自己不
      法所有詐欺取財之犯行，被訴此部分事實，不能證明被告犯罪。惟此部分被訴
      行使偽造簽帳單私文書犯行部分與前開行使偽造私文書犯行部分，有連續犯裁
      判上一罪之關係，爰不另為無罪之諭知，附此敘明。
五、原審予以論罪科刑，固非無見。惟查原判決未認定被告成立共謀共同正犯及盜刻
    印章部分成立間接正犯，均有未合。被告上訴否認犯行云云，雖無理由，然原判
    決既有上開可議，自應由本院將之撤銷改判。爰審酌被告係被僱用擔任副理，因
    業務需要而觸犯偽造文書，尚無為自己不法之意圖，所生損害不大及犯罪後態度
    等一切情狀，從輕量處如主文第二項所示之刑，並諭知易科罰金之折算標準。
據上論斷，應依刑事訴訟法第三百六十九條第一項前段、第三百六十四條、第二百九
十九條第一項前段，刑法第二條第一項前段、第二十八條、第二百十六條、第二百十
條、第四十七條、修正後第四十一條第一項前段、第二百十九條，罰金罰鍰提高標準
條例第二條，判決如主文。
本案經檢察官蔡薰慧到庭執行職務。
中      華      民      國    九十二    年      六      月      三      日
                              臺灣高等法院刑事第四庭
                                  審判長法  官  蔡  永  昌
                                        法  官  徐  昌  錦
                                        法  官  李  英  豪
右正本證明與原本無異。
如不服本判決，應於收受送達後十日內向本院提出上訴書狀，其未敘述上訴之理由者
並得於提起上訴後十日內向本院補提理由書（均須按他造當事人之人數附繕本）。
                                        書記官  游  桂  
中      華      民      國    九十二    年      六      月      五      日
附錄：本案論罪科刑法條全文
刑法第二百十條
偽造、變造私文書，足以生損害於公眾或他人者，處五年以下有期徒刑。
刑法第二百十六條
行使第二百十條至第二百十五條之文書者，依偽造、變造文書或登載不實事項或使登
載不實事項之規定處斷。


司法院資訊處製作；財團法人民間司法改革基金會備份。
